臺灣高等法院臺南分院民事判決　96年度上易字第84號
上 訴 人　乙○○
　　　　　丙○○
被上訴人　甲○○
上列當事人間請求第三人異議之訴事件，上訴人對於中華民國九
十六年一月三十日日臺灣嘉義地方法院第一審判決（九十五年度
訴字第五六五號）提起上訴，本院於九十六年五月二十二日言詞
辯論終結，判決如下：
      主      文
上訴駁回。
第二審訴訟費用由上訴人共同負擔。
      事      實
甲、上訴人方面：
一、聲明：(一)原判決不利於上訴人部分廢棄。(二)前開廢棄部分，
    被上訴人在第一審之訴駁回。
二、陳述：除與原判決記載相同者，茲引用之外，補稱：
  (一)上訴人丙○○部分：
    (1)乙○○之多筆房地均因向銀行貸款而設定第一順位抵押權
      ，至今尚未清償完畢，上訴人丙○○去查封這些房地，可
      能拿不到錢，且上訴人乙○○確實無銀行存款及薪資可供
      假扣押。況且，上訴人丙○○在法律上有自由選擇查封物
      之自主權，法律上也應予尊重才對。
    (2)乙○○若非有金錢需求要向伊借錢，何必擔任上訴人丙○
      ○向誠泰銀行貸款新台幣（下同）五十萬元之連帶保證人
      。上開向銀行貸款之經過情形，除有誠泰銀行本票、借款
      契約書、存款存摺對帳單為證外，並經檢察官為不起訴處
      分。
    (3)上訴人間原約定，由乙○○每月還上訴人六千五百元以繳
      銀行貸款本息，之後半年多，乙○○又陸續向上訴人借款
      十幾萬元，乙○○只還六次計三萬九千元。九十四年下半
      年間，乙○○財物周轉越顯困難，上訴人強力逼債，乙○
      ○分二次開立四張合計三十六萬元之本票給上訴人。
    (4)乙○○於八十七年間買車，上訴人曾借十萬元給乙○○。
      八十九年間乙○○在新生路開火鍋店，上訴人丙○○又借
      予二十萬元，九十一年乙○○買二間房屋並裝潢整修，丙
      ○○前後再借三十多萬元給乙○○。上開借款均未清償，
      乙○○曾簽五十萬元本票交付，加上其他二萬至十萬元之
      零星借款，乙○○借款本息，至少欠上訴人超過一百五十
      萬元以上。
  (二)上訴人乙○○部分：
    (1)被上訴人於原審所提出乃第三人異議之訴，請求撤銷強制
      執行，乃形成之訴，與所追加之確認之訴並不相同。本件
      三筆本票債權存在與否，與被上訴人之第三人異議之訴無
      關，縱上訴人間債權之法律關係不明，亦完全無妨礙關於
      第三人異議之訴之判決，顯與民事訴訟法第二五五條第一
      項第六款規定不同，被上訴人於原審追加不合法。
    (2)上訴人與同造上訴人丙○○之本票債權債務關係確實存在
      ，丙○○所言係真實。關於上訴人向丙○○借款二十萬元
      之去向、用途，因已過三年時日已久，細節不復記憶。記
      得當天拿現金六萬元給母親返還代墊之會款。其餘則將錢
      用於支付貨品供應商之欠款，並繳交銀行貸款、信用卡帳
      款、火鍋店之整修及設備更新費用。
三、證據：除援用第一審所提證據外，補提出本票影本三件、借
    款契約書、誠泰銀行存摺存款對帳單、土地登記謄本、建物
    登記謄本各一件為證。
乙、被上訴人方面：
一、聲明：上訴駁回。
二、陳述：除與原判決記載相同者，茲引用之外，補陳：
    上訴人丙○○於原審主張幫乙○○繳會錢，但於原審要求其
    提出會員資料迄今未提出。若丙○○主張陸續借五十萬元給
    乙○○，為何要設定三百萬元抵押權。若丙○○時常將二萬
    至十萬不等借給乙○○，表示乙○○常缺錢，為何有能力於
    九十一年，在嘉義市○○路購屋二戶？乙○○既在丙○○家
    幫忙，應領有薪資，若有借貸按月扣抵薪資即可，丙○○所
    述乙○○無薪資可扣，不合情理等語。
三、證據：除援用第一審所提證據外，補提出土地登記謄本影本
    一件為證。
丁、本院依職權調閱臺灣嘉義地方法院檢察署九十六年度偵續字
    第十號乙○○等偽造文書案卷七宗。
      理      由
一、按法院因第二百五十五條第一項但書之規定，而許訴之變更
    或追加者，不得聲明不服，民事訴訟法第二百五十八條第一
    項規定甚明。本件被上訴人於原審原提起第三人異議之訴，
    嗣於訴訟進行中，追加請求確認本票債權不存在之訴，原審
    認符合第二百五十五條第一項但書第六款之情事，許其追加
    ，依首開法文意旨，不得聲明不服，上訴人乙○○抗辯，原
    審准被上訴人此部分追加，於法不合，即無可採。
二、被上訴人主張：伊已對上訴人乙○○取得勝訴確定判決，即
    將對乙○○所有坐落嘉義市○○○段第四Ｏ七之五十二地號
    土地及其上建號四八三八建物（門牌號碼嘉義市○○街七十
    二巷一Ｏ三號房屋）、嘉義縣中埔鄉○○段第三十七地號土
    地及其上建號三三Ｏ建物（門牌號碼嘉義縣中埔鄉○○村○
    ○街二十九巷三十八弄三號房屋）（下稱系爭不動產）為所
    有權移轉登記之執行，乙○○為免受執行，竟與其姐丙○○
    通謀，由乙○○開立如附表一所示本票三張（下稱系爭本票
    ）交付丙○○，偽造二人間之債權債務關係，再由丙○○持
    該本票，查封系爭不動產，致其不能依確定判決完成登記，
    損害其權利，上訴人間之上開票據債權債務關係並不存在，
    因上訴人爭執存在，爰求為判決確認上訴人丙○○對上訴人
    乙○○系爭本票債權不存在等語（被上訴人於原審請求撤銷
    原審九十五年度執全新字第九三四號、九十五年度執全新字
    第九一Ｏ號、九十五年度執全新字第九七一號執行事件所為
    查封程序部分，經原審駁回其請求，未據被上訴人上訴，此
    部分已告確定，不在本院審理範圍，核先說明）。
三、上訴人則以：兩造間確有借貸關係，丙○○係以跟會所得款
    或信用貸款借乙○○週轉多次，因金額甚多仍在清算中，債
    權債務確屬存在，並非通謀等語，資為抗辯。
四、被上訴人主張，其對上訴人乙○○獲有確定之勝訴判決，乙
    ○○應將系爭不動產移轉登記給被上訴人，上訴人丙○○於
    九十五年六月間，以系爭本票為債權名義，對系爭不動產聲
    請原審法院假扣押查封之事實，為上訴人所不爭執，並有被
    上訴人提出之原審九十三年度訴字第七一五號民事判決確定
    證明書、土地登記謄本、建物登記謄本在卷可稽（見原審卷
    第四、七至八、十一至十二頁），且為兩造所不爭執，堪信
    為真實。
五、被上訴人另主張，上訴人間之系爭本票債權債務關係，乃通
    謀虛偽，實際上並不存在，請求確認上訴人間系爭本票債權
    不存在等語，上訴人則否認其主張，並以前揭情詞置辯。是
    本件應審究者，乃：上訴人間之系爭本票債權債務關係是否
    存在？經查：
  (一)按「確認法律關係不存在之訴，如被告主張其法律關係存在
    時，應由被告負舉證責任」，最高法院著有四十二年度台上
    字第一七Ｏ號判例可資參照。本件被上訴人主張系爭本票債
    權不存在，上訴人既加以爭執，主張有借貸關係，依上說明
    ，應由上訴人就債權債務關係存在之事實負舉證責任。
  (二)上訴人丙○○對於系爭本票債權成立經過，於原審法官訊問
    時陳稱：「（問：提示95裁全2023號，乙○○是否欠十萬元
    本票債權（票號0000000號）？）我對乙○○有這筆債權」
    、「（問：為何乙○○簽這張本票？）因為他欠我錢我逼他
    簽的」、「（問：欠你多少錢？）陸陸續續很多」、「（問
    ：為何只簽十萬元？）我保持沈默」、「（問：提示95裁全
    2087號，乙○○是否欠你十萬元的本票債務（票號0000000
    號）？）有」、「（問：為何簽這張本票？）因為我向乙○
    ○討債，要求乙○○簽的」、「（問：這二張本票是否同一
    天簽的？）我不要回答」、「問：提示95年裁全字第2144號
    ，乙○○有無欠你六萬元之本票債權（票號0000000號）？
    ）有」、「（問：被告有無要提出債權相關證明？）目前沒
    有」等語（見原審卷第二十七至二十九頁）。查上訴人丙○
    ○於法院審理時，對於系爭本票之是否同一日簽發，有無相
    關資料可證明債權債務關係存在，均拒絕回答，或表示無資
    料可證明，就其親身參與處理之事，其竟拒絕回答或表示沈
    默，可見其情虛之處？至本院審理時，雖提出其向誠泰銀行
    貸款五十萬元、由乙○○擔任連帶保證人之借款契約書為證
    （見本院卷第三十二至三十三頁），但該契約書充其量僅能
    證明其曾向誠泰銀行借款，仍不足以認定其將款項借貸乙○
    ○之事實。
  (三)又上訴人乙○○於原審法院檢察署檢察官偵查時，供稱：「
    （問：93年1月16日有向丙○○借20萬元？）有，‧‧‧」
    、「（問：20萬元作何用途？）還別人錢」、「（問：還何
    人多少錢？）想不起來了，另外有還銀行及信用卡欠款」、
    「（問：還哪家銀行貸款？）土地銀行嘉義分行、誠泰銀行
    中山路的分行，金額我不記得了」、「（問：還哪家銀行信
    用卡欠款？）土地銀行嘉義分行，金額不記得了」、「（問
    ：丙○○為何查封你的不動產？）因為我欠他錢，陸陸續續
    跟他借了5、60萬以上」等語（見該署九十六年度偵續字第
    十號卷第十一頁）。核與丙○○於本院審理時（九十六年四
    月二十六日）陳稱：「我弟弟向我借錢不止三百萬元」（見
    本院卷第二十七頁），就金額有明顯差詎，上訴人丙○○嗣
    後於上訴理由書狀又稱，乙○○十幾年來，欠其本金加利息
    ，至少超過一百五十萬元不止等語（見本院卷第六十六頁）
    ，其前後主張不一，實與常理有違。又乙○○除系爭不動產
    外，另購買嘉義市○○路房屋二戶（見本院卷六十九頁），
    若非有相當財力，豈有可能，乃如丙○○所述，竟需時時向
    其借貸，甚且借貸供店內採購之用，所述與常理不合。
  (四)綜合以上所述，上訴人丙○○主張，其對乙○○有上開債權
    存在一節，尚非可採。乙○○附和其主張，自承對丙○○負
    有上開債務一節，亦非事實，堪以認定。
六、從而，被上訴人請求確認上訴人丙○○對上訴人乙○○如原
    判決附表一所示三筆本票債權不存在，為有理由，應予准許
    。原審就此部分所為判決，經核並無違誤；上訴意旨指摘原
    判決不當，求予廢棄改判，為無理由，應駁回其上訴。
    本件事證已臻明確，兩造其餘攻擊防禦方法及證據資料，核
    與本件判決結果不生影響，不予一一論述，併予敘明。
七、據上論結，本件上訴為無理由，依民事訴訟法第四百四十九
    條第一項、第七十八條、第八十五條第一項前段，判決如主
    文。
中　　華　　民　　國　　96　　年　　6 　　月　　5 　　日
                  民事第二庭    審判長法　官　丁振昌
                                      法　官　李素靖
                                      法　官　吳上康
上為正本係照原本作成。
不得上訴。
中　　華　　民　　國　　96　　年　　6 　　月　　8 　　日
                                      書記官  易慧玲
附表一：
┌──┬───────┬─────────┬──────┬────────┬─────────┐
│ 編 │發　　票    日│　票　面　金　額　│到　期  日  │ 票　據  號　碼 │備　　　　　　　考│
│ 號 │　　　　　　  │　（新　台　幣）　│　　　　　　│　　　　　　　　│            　  　│
├──┼───────┼─────────┼──────┼────────┼─────────┤
│001 │94年12月1日   │100,000元         │95年1月12日 │TH0000000       │95年裁全字第2023號│
├──┼───────┼─────────┼──────┼────────┼─────────┤
│002 │94年12月10日  │60,000元          │95年1月20日 │TH0000000       │95年裁全字第2144號│
├──┼───────┼─────────┼──────┼────────┼─────────┤
│003 │94年12月1日   │100,000元         │95年1月10日 │TH0000000       │95年裁全字第2087號│
└──┴───────┴─────────┴──────┴────────┴─────────┘
